ACORDAO-COMPLETO-2512845

ACÓRDÃO 484/2022 ATA 8/2022 - PLENÁRIO

VISTOS, relatados e discutidos estes autos da Representação formulada pelo Subprocurador-Geral Lucas Rocha Furtado, do Ministério Público junto ao TCU, acerca da ocorrência de possíveis danos ao patrimônio público brasileiro advindos da Lei estadual 1.453/2021, sancionada no Estado de Roraima, que, dentre outras providências, autoriza o uso de mercúrio na Atividade de Lavra Garimpeira naquele estado, em desacordo com os arts. 23, incisos VI e VII e 225 da Constituição Federal/1988.
ACORDAM os Ministros do Tribunal de Contas da União, reunidos em Sessão do Plenário, ante as razões expostas pelo Relator, em:
9.1. com fundamento no art. 235, parágrafo único, do Regimento Interno/TCU, não conhecer da presente Representação, por não atender a requisito de admissibilidade previsto no caput do referido dispositivo regulamentar;
9.2. dar ciência desta deliberação ao Representante e ao Tribunal de Contas do Estado de Roraima - TCE/RR;
9.3. arquivar o presente processo, com fundamento no art. 169, inciso III, do RI/TCU.

Representação acerca da ocorrência de possíveis danos ao patrimônio público brasileiro advindos da Lei 1.453/2021, sancionada no Estado de Roraima e que autoriza o uso de mercúrio na atividade de lavra garimpeira.

Governo do Estado de Roraima e Instituto Brasileiro do Meio Ambiente e dos Recursos Naturais Renováveis - Ibama

3. Representante: Subprocurador-Geral Lucas Rocha Furtado, do Ministério Público junto ao TCU.

13.1. Ministros presentes: Ana Arraes (Presidente), Walton Alencar Rodrigues, Benjamin Zymler, Augusto Nardes, Aroldo Cedraz, Vital do Rêgo, Jorge Oliveira e Antonio Anastasia.
13.2. Ministros-Substitutos presentes: Augusto Sherman Cavalcanti, Marcos Bemquerer Costa (Relator) e André Luís de Carvalho.

MARCOS BEMQUERER

p class="normal_1"/>RELATÓRIO
	
	Adoto como Relatório, com os pertinentes ajustes de forma, a instrução do Auditor Federal de Controle Externo da Secretaria de Controle Externo da Agricultura e do Meio Ambiente (peça 10) , que contou com a anuência do corpo diretivo daquela unidade técnica (peças 11-12) :
"INTRODUÇÃO
	Trata-se de representação, de autoria do Exmo. Sr. Subprocurador-Geral do Ministério Público do TCU, Sr. Lucas Rocha Furtado, com o propósito de que esta Corte de Contas decida pela adoção das medidas de sua competência necessárias à apuração dos possíveis danos ao patrimônio público brasileiro advindos da Lei 1.453/2021 de 8/2/2021, [do Estado] de Roraima, que 'Dispõe sobre o Licenciamento para a Atividade de Lavra Garimpeira no Estado de Roraima, e dá outras providências', que libera o garimpo - inclusive com o uso de mercúrio - em desacordo com os arts. 23, incisos VI e VII, e 225 da CF/88.
2.	A notícia de jornal, transcrita na peça inicial (peça 1) e anexada na peça 2, se refere a lei recentemente sancionada no Estado de Roraima a qual liberaria atividades de garimpo, com uso de mercúrio e escavadeiras, naquele estado. 
EXAME DE ADMISSIBILIDADE E EXAME TÉCNICO
Síntese da peça inicial e da notícia anexa
3.	A motivação para a presente representação advém da seguinte matéria, publicada no portal do Jornal G1 e divulgada no Jornal Nacional (peça 1, p. 2-3) :
3.1.	o Governador de Roraima liberou garimpo no estado e com uso de mercúrio. Líderes indígenas e ambientalistas protestaram e o Ministério Público declarou que a lei é inconstitucional. A lei liberou o garimpo e o uso de escavadeiras para extrair ouro, e o uso de mercúrio para o garimpo;
3.2.	o procurador Edson Damas, que atua no Grupo de Proteção a Minorias do Ministério Público, afirmou que a lei é inconstitucional. Ele lembrou que a Constituição prevê que compete à União legislar sobre a exploração de minerais no país. 'Garimpo dentro de terra indígena e na faixa de fronteira, que é a realidade do Estado de Roraima, tem que ter uma legislação específica federal. Então, também nesse ponto, nós defendemos a inconstitucionalidade. Porque 46% do território do Estado de Roraima são de terra indígena e 150 quilômetros de faixa de fronteira com a Venezuela e com a Guiana. E grande parte das jazidas encontra-se dentro de terra indígena e [na] faixa de fronteira', afirmou Edson Damas;
3.3.	'o mercúrio é extremamente perigoso. Muito desse garimpo acontece dentro de áreas indígenas e esse mercúrio, em contato com o rio, polui o alimento dessas populações', explica Márcio Astrini, secretário-executivo do Observatório do Clima.
4.	 Escreveu o Sr. Representante que o art. 225, caput, da Constituição Federal estabelece que todos têm direito ao meio ambiente ecologicamente equilibrado, bem de uso comum do povo e essencial à sadia qualidade de vida, impondo-se ao Poder Público e à coletividade o dever de defendê-lo e preservá-lo para as presentes e futuras gerações (peça 1, p. 3) .
5.	Também escreveu que é encargo do TCU avaliar a gestão ambiental federal em sua acepção mais ampla, não só em relação à aplicação dos recursos públicos federais na área ambiental, mas também os resultados da gestão do meio ambiente, no que tange à proteção da fauna e da flora, patrimônios públicos por natureza. E que em função de como se organiza o financiamento da proteção ao meio ambiente, com decisiva participação da União, firma-se a competência do TCU para atuar nos assuntos objeto da presente representação (peça 1, p. 4) . 
6.	Afirmou o Sr. Representante que não se está a pedir a declaração de inconstitucionalidade da dita norma. Tal declaração cabe ao Supremo Tribunal Federal. Mas há claro risco de dano ao [meio] ambiente e inclusive de afronta à competência da União, posto que os temas como mineração, jazidas e regulamentação do garimpo são de autonomia da União, conforme os artigos 20, 22, 176 e 177 da Constituição Federal (peça 1, p. 5) .
7.	Finalizando sua peça inicial, o Sr. Representante requereu ao Tribunal que proceda à adoção das medidas de sua competência necessárias à apuração dos possíveis danos ao patrimônio público brasileiro advindos da lei sancionada no Estado de Roraima que libera o garimpo -inclusive  com o uso de mercúrio - em desacordo com os arts. 23, incisos VI e VII e 225 da CF/88. Propôs, ademais, encaminhar cópia da presente representação, com seus documentos comprobatórios, e da decisão que vier a ser proferida ao Ministério Público Federal (MPF) e ao Supremo Tribunal Federal (STF) , diante do risco de dano ao [meio] ambiente e da possível inconstitucionalidade da norma em questão (peça 1, p. 5-6) .
8. 	A peça 2 consiste na notícia de portal já sintetizada acima.
Análise - ação de inconstitucionalidade no STF
9.	A lei em questão é a Lei 1.453/2021 de 8/2/2021, do Estado de Roraima, que 'Dispõe sobre o Licenciamento para a Atividade de Lavra Garimpeira no Estado de Roraima, e dá outras providências' (peça 7) .
10.	Existe a Ação Direta de Inconstitucionalidade (ADI) 6672, protocolada em10/2/2021 no Supremo Tribunal Federal (STF) pelo partido político Rede Sustentabilidade, contestando a constitucionalidade da referida lei. Alguns dos principais documentos desta ADI, ainda em tramitação, se encontram nas peças 5 a 8 dos presentes autos.
11.	O andamento da ADI é sintetizado na peça 5, na qual consta que o processo se encontra com vistas para a Procuradoria Geral da República.
12.	A peça inicial da ADI consta na peça 6 dos presentes autos. Nela, a Rede Sustentabilidade peticiona pela declaração de inconstitucionalidade da norma em tela. Segundo a impetrante (peça 6, p. 7) :
'A rigor, tal dispositivo é inconstitucional por evidente afronta ao art. 23, VI e VII (competência comum dos entes federados para a proteção do meio ambiente e a preservação das florestas, da fauna e da flora) ; ao art. 24, VI e VIII, e § 1º (competência da União para estabelecer normas gerais de proteção e responsabilidade por danos ao meio ambiente) ; e ao art. 225, caput (direito fundamental ao meio ambiente ecologicamente equilibrado e dever estatal de promover a sua defesa e proteção para as presentes e futuras gerações) e § 1º, incisos IV e V (princípios da precaução e da prevenção e exigência de estudo de impacto ambiental prévio à instalação de obra ou atividade potencialmente causadora de degradação ambiental, bem como controle da produção que importe risco à vida ou ao meio ambiente) , todos da Constituição Federal.' 
13.	Na sua peça inicial, a impetrante Rede Sustentabilidade alega a violação ao direito ao meio ambiente equilibrado. Afirma, entre outros, 'Como se cogita de flexibilização de licenciamento ambiental, principal instrumento da Política Nacional do Meio Ambiente (Lei nº 6.938/1981) , para atividade tão sensível?' (peça 6, p. 10) .
14.	Alega também a impetrante a ofensa ao princípio da vedação ao retrocesso institucional e ao retrocesso socioambiental, que consiste na doutrina já esposada em julgados do STF de que é vedada a revogação de normas que concedam ou ampliem direitos já estabelecidos na Constituição, sem que sejam substituídos por outras formas de atingir os mesmos fins (peça 6, p. 25) . 
15.	A impetrante também se refere aos danos à saúde humana causados pelo mercúrio, e à Convenção de Minamata, da qual o Brasil é parte, pacto internacional destinado a minimizar o uso dessa substância. Somando-se isso ao impacto ambiental de toda atividade garimpeira, especialmente em estado de grande população indígena, conclui a Rede Sustentabilidade pelo grave impacto ambiental da norma vergastada (peça 6, p. 49) .
16.	Alega ainda a impetrante que a norma em tela viola a competência da União para estabelecer normas gerais em matéria de proteção ao meio ambiente e fragiliza a proteção do direito ao meio ambiente ecologicamente equilibrado (peça 6, p. 43) . Conclui que as normas objurgadas da Lei estadual de Roraima ora impugnada malferem a Constituição Federal, seja por invadirem o campo legislativo da União, concernente à edição de normas gerais de proteção ambiental; seja por inobservarem o dever estatal de proteger o meio ambiente e preservá-lo para as presentes e futuras gerações (peça 6, p. 44) .
17.	Finalmente, a Rede Sustentabilidade requereu a concessão de medida cautelar, suspendendo os efeitos da Lei 1.453/2021, de 8/2/2021, do Estado de Roraima (peça 6, p. 55) . A referida medida cautelar foi concedida, por decisão monocrática do Ministro Alexandre de Moraes, de 19/2/2021, ad referendum do Plenário do STF. O Ministro determinou ainda que se dessem vistas ao Advogado-geral da União e ao Procurador-Geral da República, para que cada um se manifestasse. O processo se encontra nessa fase. Portanto, a Lei 1.453/2021, de 8/2/2021, de Roraima, se encontra com sua eficácia suspensa (peça 8) .
Análise - a admissibilidade da presente representação
18.	Segundo o Regimento Interno do TCU, no seu art. 235, a representação ou denúncia deve, inicialmente, referir-se a matéria de competência desta Corte de Contas.
19. 	No presente caso, a possível ilegalidade em exame seria a própria edição da Lei estadual 1.453/2021, do Estado de Roraima, ato legislativo cujo controle refoge à competência do TCU e que já está, de qualquer maneira, sob exame no STF. 
20.	Observe-se que nem a significativa utilização de recursos federais na fiscalização ambiental nem o caráter amplo das auditorias ambientais realizadas pelo TCU alteram o aspecto estadual do diploma legislativo em comento. Na hipótese de a lei ter sua constitucionalidade confirmada, uma eventual omissão de órgão público federal para fiscalizar possíveis danos ambientais decorrentes de sua vigência poderia ser objeto de outra representação.
21.	Os processos de representação devem tratar de irregularidades ou ilegalidades cometidas no uso de recursos federais e/ou por órgãos públicos federais.
22.	A argumentação contida na peça inicial da referida ADI no STF afirma que há uma possibilidade de que a lei estadual em tela venha a afetar o meio ambiente e a saúde da população, além de que pode significar uma entrada indevida em áreas de exclusiva atuação legislativa da União.
23.	Quanto a isso existe a questão do estabelecimento da constitucionalidade da referida lei, constitucionalidade essa que, como se sabe, encontra-se em lide. O fórum adequado para tanto é, sem nenhuma dúvida, o STF, conforme é afirmado pelo próprio Sr. Representante (item 6 acima) . E a Suprema Corte já se encontra envolvida nessa questão, como se viu na seção anterior. 
24.	Ressalte-se também que a lei em tela já teve sua eficácia suspensa (item 17 acima) . 
25.	Nesses termos, e apesar de o Ministério Público junto ao TCU possuir legitimidade para representar o Tribunal, consoante disposto no art. 237, inciso VII, do Regimento Interno/TCU, c/c o art. 81, inciso I, da Lei 8.443/1992, a representação, conforme apresentada, não preenche os requisitos de admissibilidade constantes nos arts. 235 e 237 do Regimento Interno/TCU e no art. 103, § 1º, da Resolução TCU 259/2014, por não se referir a matéria de competência do Tribunal (art. 235 caput do RI/TCU) , pois trata-se de matéria afeita ao Estado de Roraima.
26.	Conclui-se que a representação não deve ser conhecida por esta Corte de Contas, na forma da proposta de encaminhamento abaixo.
CONCLUSÃO
27.	Considere-se que:
27.1.	a representação não pode ser conhecida por esta Corte de Contas (itens 18-26) , por não se referir a matéria de competência do Tribunal;
27.2.	a Lei 1.453/2021 de 8/2/2021, do Estado de Roraima, se encontra com sua eficácia suspensa, e com sua constitucionalidade está sendo avaliada em Ação Direta de Inconstitucionalidade em trâmite no Supremo Tribunal Federal (itens 9 a 17) ;
PROPOSTA DE ENCAMINHAMENTO
28.	Ante todo o exposto, submetem-se os autos à consideração superior, propondo:
	a) não conhecer a presente documentação como representação, por não atender aos requisitos de admissibilidade previstos nos arts. 235 e 237 do Regimento Interno/TCU e no art. 103, §1º, da Resolução - TCU 259/2014; 
	b) encaminhar a decisão ao representante; e
	c) determinar o arquivamento deste processo, com fundamento no art. 237, parágrafo único, c/c o art. 235, parágrafo único, do Regimento Interno/TCU, e no art. 105 da Resolução TCU 259/2014."
	É o Relatório.

não há.

Não atuou.

REPRESENTAÇÃO. AUTORIZAÇÃO DE USO DE MERCÚRIO EM ATIVIDADE DE LAVRA GARIMPEIRA PELA LEI ESTADUAL 1453/2021, DO ESTADO DE RORAIMA. LEGITIMIDADE DO REPRESENTANTE. NÃO ATENDIMENTO A REQUISITO DE ADMISSIBILIDADE PREVISTO NO ART. 235, CAPUT, DO REGIMENTO INTERNO/TCU. NÃO CONHECIMENTO. ARQUIVAMENTO.

REPRESENTAÇÃO (REPR)

Secretaria de Controle Externo da Agricultura e do Meio Ambiente.

2.	Em peça exordial, o Representante apresenta matéria publicada no site do Jornal G1 e divulgada no Jornal Nacional e resume que a lei sancionada pelo Governador do Estado de Roraima é danosa ao meio ambiente por autorizar o uso, no garimpo de ouro, de substância altamente poluente - o mercúrio.
3.	O Subprocurador-Geral ressalta que a constituição detém "a clara intenção de remeter à Administração Pública o dever de defender e preservar o meio ambiente, que constitui, essencialmente, patrimônio público" (arts. 23, incisos VI e VII, e 225, caput, inciso V e § 4º) . 
4.	Outrossim, o Representante entende que, em função de como se organiza o financiamento da proteção ao meio ambiente, com decisiva participação da União, é firmada a competência do TCU para atuar nos assuntos objeto da presente representação. 
5.	Segundo o Subprocurador-Geral, "é encargo do TCU avaliar a gestão ambiental federal em sua acepção mais ampla, não só em relação à aplicação dos recursos públicos federais na área ambiental, mas também os resultados da gestão do meio ambiente".
6.	Assim, ante o evidente risco de dano ao meio ambiente e a afronta à competência da União, posto que temas como mineração, jazidas e regulamentação do garimpo são de autonomia da União (arts. 20, 22, 176 e 177 da Constituição Federal) , o Representante requer que o Tribunal adote medidas tendentes a apurar os possíveis danos ao patrimônio público brasileiro advindos da Lei 1.453/2021, do Estado de Roraima, assim como seja encaminhada cópia da presente representação, com seus documentos comprobatórios e a decisão que vier a ser proferida, ao Ministério Público Federal e ao Supremo Tribunal Federal.
7.	Atuando neste feito, a Secretaria de Controle Externo da Agricultura e do Meio Ambiente - SecexAgroAmbiental pondera que a ilegalidade está relacionada a ato legislativo cujo controle foge à competência do TCU, bem que o fórum adequado para essa questão é o Supremo Tribunal Federal (STF) . 
8.	Nesse sentido, menciona que, no âmbito do STF, já foi protocolada Ação Direta de Inconstitucionalidade (ADI 6672) , em 10/2/2021, pelo partido político Rede Sustentabilidade, contestando a constitucionalidade da referida lei (peça 6) . Em decorrência, foi concedida medida cautelar, por decisão monocrática do Ministro Alexandre de Moraes, de 19/2/2021, ad referendum do Plenário do STF (peça 8) , havendo os efeitos da referida norma sido suspensos.
9.	Em complemento, a unidade técnica observa que uma eventual omissão de órgão público federal para fiscalizar possíveis danos ambientais decorrentes da vigência da Lei estadual 1.453/2021, de Roraima, poderia vir a ser objeto de outra representação.
10.	Contudo, reforçando que, no momento, a possível ilegalidade em exame seria a edição da Lei estadual 1.453/2021, do Estado de Roraima, a SecexAgroAmbiental conclui que a matéria não é de competência do Tribunal, mas afeita ao Estado de Roraima, e, em consequência, propõe pelo não-conhecimento da representação.
11.	Entendo, na mesma linha dos pareceres exarados, que, embora o membro do Ministério Público junto ao TCU possua legitimidade para representar a esta Corte de Contas, é o caso do não conhecimento da documentação por ele apresentada como representação, visto que não preenche o requisito de admissibilidade previsto no art. 235 do Regimento Interno/TCU e no art. 103, § 1º, da Resolução TCU 259/2014, porquanto a lei sancionada no âmbito estadual não é matéria de competência deste Tribunal, bem assim não foram identificadas irregularidades ou ilegalidades cometidas com uso de recursos federais e/ou por órgãos públicos federais.
12. 	Acerca do pedido de "apurar os possíveis danos ao patrimônio público brasileiro advindos da lei sancionada no Estado de Roraima que libera o garimpo", penso que foge ao escopo restrito da representação, destinada à apuração de irregularidades concretas.
13.	De todo modo, importa ressaltar que a mencionada ADI 6672 foi referendada pelos Ministros do Supremo Tribunal Federal, que, por unanimidade, julgaram procedente a ADI 6672 e declararam a inconstitucionalidade da Lei 1.453/2021 do Estado de Roraima (https://stf.jusbrasil.com.br/jurisprudencia/1285323079/acao-direta-de-inconstitucionalidade-adi-6672-rr-0047705-7020211000000/inteiro-teor-1285323081) .
14.	Diante desse contexto, deve o presente processo ser arquivado, sem prejuízo de dar ciência do Acórdão a ser proferido ao Representante e ao Tribunal de Contas do Estado de Roraima.
		Pelo exposto, manifesto-me por que seja adotado o Acórdão que ora submeto a este Colegiado.
T.C.U., Sala das Sessões, em 9 de março de 2022.
MARCOS BEMQUERER COSTA
Relator